ACORDAO-COMPLETO-2340557

ACÓRDÃO 1844/2019 ATA 5/2019 - PRIMEIRA CÂMARA

VISTOS, relatados e discutidos estes autos de Tomada de Contas Especial instaurada pelo Instituto Nacional de Colonização e Reforma Agrária (Incra) , em desfavor do Sr. Antonio Eliberto Barros Mendes, prefeito do Município de Palmeirândia/MA no período de 1º/1/2009 a 31/12/2012, em razão da não aprovação da prestação de contas final dos recursos do Convênio 704767/2009, que tinha por objeto a recuperação de 21,5 km de estradas vicinais naquele município,
ACORDAM os Ministros do Tribunal de Contas da União, reunidos em sessão de 1ª Câmara, ante as razões expostas pelo Relator, em:
9.1. considerar revel o Sr. Antonio Eliberto Barros Mendes (CPF XXX.651.563-XX) , prefeito do Município de Palmeirândia/MA no período de 1º/1/2009 a 31/12/2012, para todos os efeitos, dandose prosseguimento ao processo, com fulcro no art. 12, § 3º, da Lei 8.443/92;
9.2. julgar irregulares, nos termos dos arts. 1º, inciso I, 16, inciso III, alínea c, da Lei 8.443/1992, c/c os arts. 19 e 23, inciso III, da mesma Lei, e com arts. 1º, inciso I, 209, inciso III, 210 e 214, inciso III, do Regimento Interno do TCU, as contas do Sr. Antonio Eliberto Barros Mendes (CPF XXX.651.563-XX) , prefeito do Município de Palmeirândia/MA no período de 1/1/2009 a 31/12/2012, condenandoo ao pagamento das importâncias a seguir especificadas, atualizadas monetariamente e acrescidas dos juros de mora, calculadas a partir das datas discriminadas até a data da efetiva quitação do débito, fixando-lhe o prazo de quinze dias, para que comprove, perante o Tribunal, o recolhimento das referidas quantias aos cofres do Instituto Nacional de Colonização e Reforma Agrária (Incra) , nos termos do art. 23, inciso III, alínea “a”, da citada lei:
	Valor original (R$) 
	Data da ocorrência

	250.000,00
	29/12/2009

	250.000,00
	24/6/2010

9.3. aplicar ao Sr. Antonio Eliberto Barros Mendes (CPF XXX.651.563-XX) , prefeito do Município de Palmeirândia/MA no período de 1/1/2009 a 31/12/2012, a multa prevista no art. 57 da Lei 8.443/1992, c/c o art. 267 do RI/TCU, no valor de R$ 250.000,00 (duzentos e cinquenta mil reais) , fixando-lhe o prazo de quinze dias, a contar da notificação, para que comprove, perante o Tribunal (art. 214, inciso III, alínea “a”, do Regimento Interno) , o recolhimento da dívida aos cofres do Tesouro Nacional, atualizada monetariamente desde a data deste acórdão até a do efetivo recolhimento, se paga após o vencimento, na forma da legislação em vigor;
9.4. autorizar, desde logo, nos termos do art. 28, inciso II, da Lei 8.443/1992, a cobrança judicial das dívidas caso não atendida a notificação;
9.5. enviar cópia deste Acórdão à Procuradoria da República no Estado do Maranhão, nos termos do § 3º do art. 16 da Lei 8.443/1992 c/c o § 7º do art. 209 do Regimento Interno do TCU, para adoção das medidas cabíveis; e
9.6. enviar cópia deste Acórdão à Secretaria Federal de Controle Interno e ao responsável.

Tomada de Contas Especial instaurada pelo Instituto Nacional de Colonização e Reforma Agrária (Incra), em razão da não aprovação da prestação de contas final dos recursos de Convênio, que tinha por objeto a recuperação de 21,5 km de estradas vicinais naquele município

Primeira Câmara

Prefeitura Municipal de Palmeirândia - MA.

3. Responsável: Antonio Eliberto Barros Mendes (XXX.651.563-XX).

13.1. Ministros presentes: Bruno Dantas (na Presidência) e Vital do Rêgo.
13.2. Ministros-Substitutos convocados: Augusto Sherman Cavalcanti (Relator) e André Luís de Carvalho.

AUGUSTO SHERMAN

Adoto, como relatório, excerto da instrução vazada à peça 14, anuída pelo corpo diretivo da Secex/TCE (peças 15-16) e pelo Parquet especial (peça 17) :
“INTRODUÇÃO
1.	Trata-se de tomada de contas especial instaurada pelo Instituto Nacional de Colonização e Reforma Agrária (Incra) , em desfavor do Sr. Antonio Eliberto Barros Mendes (CPF XXX.651.563-XX) , prefeito do Município de Palmeirândia/MA, no período de 1/1/2009 a 31/12/2012, em razão da não aprovação da prestação de contas final dos recursos do Convênio 704767/2009 (peça 4, p. 3652) , firmado entre o Incra e a prefeitura do Município de Palmeirândia/MA, que tinha por objeto a recuperação de 21,5 km de estradas vicinais no (PA) Dibom II, nos trechos: MA 014, Marcela/Campinho, com distância de 8,0 km; Campinho/Santa Luzia, com distância 4,5 km; e MA 014/Vila Nova, com distância de 9,0 km, na Zona Rural do referido município.
HISTÓRICO
2.	O convênio foi firmado no valor de R$ 500.000,00 à conta do concedente, e R$ 15.343,46 a título de contrapartida, totalizando R$ 515.343,46. Teve vigência de 28/11/2009 a 31/12/2010 (peça 4, p. 51 e 179) . Os recursos foram liberados mediante as Ordens Bancárias 2009OB804055, de 29/12/2009, no valor de R$ 250.000,00, 2010OB801704, de 24/6/2010, no valor de R$ 85.241,10, e 2010OB801705, de 24/6/2010, no valor de R$ 164.758,90, conforme consta à peça 4, p. 131.
3.	O objeto do convênio foi fiscalizado pelo concedente, tendo sido emitido o Relatório de Vistoria Técnica (peça 4, p. 67-74) no qual constam, entre outras, as seguintes informações:
a) durante os trabalhos de fiscalização in loco, realizada em 8/8/2011, constatou-se, em relação à Meta 1 (trecho da MA 014 ao povoado Vila Nova) , que foram mensurados 6,00 km de estradas recuperadas de um total previsto de 9,00 km, ou seja, 3,00 km a menos que a meta pactuada;
b) em razão de não ter sido alcançada a quilometragem total de 21,50 km, há um saldo não aplicado de RS 34.929,89, tendo sido sugerida a concessão de prazo para que a prefeitura tomasse as medidas necessárias a fim de concluir a Meta 1 e sanasse as pendências técnicas apontadas, de forma a possibilitar a conclusão da quilometragem prevista; e
c) caso a prefeitura não tivesse interesse em concluir a meta, o saldo a ser devolvido seria de R$ 34.929,89 menos o valor de R$ 1.040,91 (referente à parcela da contrapartida, de 2,98%) , resultando no valor a ser restituído de R 33.888,98.
4.	Foi emitido pelo Incra parecer contábil do convênio (peça 4, p.82) , tendo sido constatada ausência dos seguintes documentos: i) Relatório de Execução - Receita e Despesa; ii)  extratos bancários; iii) procedimento licitatório; iv) Termo de Recebimento Definitivo da Obra. Em relação às notas fiscais 704 e 724, ambas no valor de R$ 257.671,73, verificou-se não constar o carimbo com o número do convênio nem o atesto do recebimento, não ter sido discriminada a retenção dos tributos devidos e que os valores não estavam condizentes com as metas estabelecidas.
5.	Segundo o setor de contabilidade do Incra/SR (12) A-4, de 8/11/2016 (peça 4, p.135137) , em vista da impossibilidade da convenente em provar a regular aplicação dos recursos repassados, por não ter conseguido comprovar o nexo causal entre os recursos repassados e o objeto conveniado, foi cobrada a totalidade do valor repassado.
6.	O Sr. Antonio Eliberto Barros Mendes foi notificado pelo Incra em 20/3/2017 acerca da necessidade de ressarcimento da quantia que lhe foi imputada em função das irregularidades constatadas na execução financeira do convênio (peça 4, p. 151-152) .
7.	Em razão do não saneamento das irregularidades apontadas e da não devolução dos recursos, instaurou-se Tomada de Contas Especial (peça 4, p. 190-197) . No relatório de TCE consta como motivo para a instauração da TCE irregularidades na documentação exigida para a prestação de contas. O débito atribuído foi de R$ 500.000,00, de responsabilidade ao Sr. Antonio Eliberto Barros Mendes.
8.	A Secretaria de Controle Interno/SG/PR atestou a existência de elementos fáticos e jurídicos que indicaram irregularidades na prestação de contas final (peça 6, p. 2-4) . Após serem emitidos o Certificado de Auditoria, o Parecer do Dirigente e o Pronunciamento Ministerial pela irregularidade das contas (peça 6, p. 5-8 e 11) , o processo foi remetido a esse Tribunal.
9.	Na instrução inicial (peça 8) , analisando-se os documentos dos autos, concluiu-se pela necessidade de realização de citação do Sr. Antonio Eliberto Barros Mendes. Abaixo constam as informações necessárias à caracterização da irregularidade.
Qualificação do responsável: Antonio Eliberto Barros Mendes (CPF XXX.651.563-XX) , prefeito do Município de Palmeirândia/MA, no período de 1/1/2009 a 31/12/2012.
Irregularidade: não comprovação da boa e regular aplicação dos recursos recebidos por força do Convênio 704767/2009, em razão da ausência de documentação na prestação de contas que permita a comprovação de que o objeto do convênio foi construído utilizando-se os recursos repassados pelo Incra para tal finalidade, bem como inexecução parcial do objeto no valor de R$ 33.889,91.
Dispositivos violados: parágrafo único do art. 70 da Constituição Federal; art. 145 do Decreto 93.872/1986; art. 56 da Portaria Interministerial MP/MF/MCT 127/2008; Cláusula Décima Quinta do Convênio 704767/2009.
Quantificação do débito:
	Valor
	Data da ocorrência
	Débito/Crédito

	R$ 250.000,00
	29/12/2009
	Débito

	R$ 250.000,00
	24/6/2010
	Débito

Valor total do débito atualizado até 4/9/2018: R$ 827.766,83.
Cofre para recolhimento: Instituto Nacional de Colonização e Reforma Agrária (Incra) .
Conduta: não comprovar a boa e regular aplicação dos recursos recebidos por meio do Convênio 704767/2009, em razão da ausência da documentação na prestação de contas que permita a comprovação de que o objeto do convênio foi construído utilizando-se os recursos repassados pelo Incra para tal finalidade, bem como inexecutar parcialmente o objeto, no valor de R$ 33.889,91 em recursos federais.
Nexo de causalidade: a ausência da documentação na prestação de contas que permita a comprovação de que o objeto do Convênio 704767/2009 foi construído utilizando-se os recursos repassados pelo Incra para tal finalidade resultou em impossibilidade de comprovar o nexo entre os recursos repassados e o objeto do convênio e, consequentemente, presunção de dano ao Erário pelo valor total repassado de R$ 500.000,00. Além disso, a inexecução parcial do objeto resultou em prejuízo ao Erário no valor de R$ 33.889,91.
10.	Em cumprimento ao pronunciamento da unidade (peça 10) foi efetuada a citação do responsável. O Sr. Antonio Eliberto Barros Mendes foi devidamente citado por meio do Ofício 1478/2018 (peça 11) , o qual foi devidamente recebido conforme AR (peça 12) .
11.	Transcorrido o prazo regimental, o responsável permaneceu silente, devendo ser considerado revel, nos termos do art. 12, § 3º, da Lei 8.443/1992.
EXAME TÉCNICO
12.	Nos processos do TCU, a revelia não leva à presunção de que seriam verdadeiras todas as imputações levantadas contra o responsável, diferentemente do que ocorre no processo civil, em que a revelia do réu opera a presunção da verdade dos fatos narrados pelo autor. Dessa forma, a avaliação da responsabilidade do agente não pode prescindir da prova existente no processo ou para ele carreada.
13.	Ao não apresentar sua defesa, o responsável deixou de produzir prova da regular aplicação dos recursos sob sua responsabilidade, em afronta às normas que impõem aos gestores públicos a obrigação legal de, sempre que demandados pelos órgãos de controle, apresentarem os documentos que demonstrem a correta utilização das verbas públicas, a exemplo do contido no art. 93 do Decreto-lei 200/67: ‘Quem quer que utilize dinheiros públicos terá de justificar seu bom e regular emprego na conformidade das leis, regulamentos e normas emanadas das autoridades administrativas competentes.’ 
14.	Mesmo as alegações de defesa não sendo apresentadas, considerando o princípio da verdade real que rege esta Corte, procurou-se buscar, em manifestações do responsável na fase interna desta Tomada de Contas Especial, se havia algum argumento que pudesse ser aproveitado a seu favor.
15.	No entanto, o responsável não se manifestou na fase interna, não havendo, assim, nenhum argumento que possa vir a ser analisado e posteriormente servir para afastar as irregularidades apontadas.
16.	Vale ressaltar que a pretensão punitiva do TCU, conforme Acórdão 1441/2016-TCU-Plenário, que uniformizou a jurisprudência acerca dessa questão, subordina-se ao prazo geral de prescrição indicado no art. 205 do Código Civil, que é de 10 anos, contado da data de ocorrência da irregularidade sancionada, nos termos do art. 189 do Código Civil, sendo este prazo interrompido pelo ato que ordenar a citação, a audiência ou a oitiva do responsável. No caso em exame, não ocorreu a prescrição, uma vez que a primeira liberação dos recursos ocorreu em 29/12/2009 e o ato de ordenação da citação ocorreu em 26/9/2018.
17.	Em se tratando de processo em que a parte interessada não se manifestou acerca das irregularidades imputadas, não há elementos para que se possa efetivamente aferir e reconhecer a ocorrência de boa-fé na conduta dos responsáveis, podendo este Tribunal, desde logo, proferir o julgamento de mérito pela irregularidade das contas, conforme nos termos dos § § 2º e 6º do art. 202 do Regimento Interno do TCU (Acórdão 2064/2011-TCU-Primeira Câmara (relator: Ubiratan Aguiar) , 6.182/2011-TCU-1ª Câmara (relator: Weber de Oliveira) , 4.072/2010-TCU-1ª Câmara (Relator: Valmir Campelo) , 1.189/2009-TCU-1ª Câmara (Relator: Marcos Bemquerer) , 731/2008TCUPlenário (Relator: Aroldo Cedraz) .
18.	Dessa forma, o responsável deve ser considerado revel, nos termos do art. 12, § 3º, da Lei 8.443/1992, devendo as contas ser julgadas irregulares, condenando-o ao débito apurado e aplicando-lhe a multa prevista no art. 57 da Lei 8.443/1992. 
CONCLUSÃO
19.	Diante da revelia do Sr. Antonio Eliberto Barros Mendes e inexistindo nos autos elementos que permitam concluir pela ocorrência de boa-fé ou de outros excludentes de culpabilidade em sua conduta, propõe-se que suas contas sejam julgadas irregulares e que o responsável seja condenado em débito, bem como que lhe seja aplicada a multa prevista no art. 57 da Lei 8.443/1992.
PROPOSTA DE ENCAMINHAMENTO
20.	Diante do exposto, submetemos os autos à consideração superior, propondo ao Tribunal:
a) considerar revel o Sr. Antonio Eliberto Barros Mendes (CPF XXX.651.563-XX) , prefeito do Município de Palmeirândia/MA, no período de 1/1/2009 a 31/12/2012, para todos os efeitos, dandose prosseguimento ao processo, com fulcro no art. 12, § 3º, da Lei 8.443/92;
b) julgar irregulares, nos termos dos arts. 1º, inciso I, 16, inciso III, alínea c, da Lei 8.443/1992, c/c os arts. 19 e 23, inciso III, da mesma lei, e com arts. 1º, inciso I, 209, inciso III, 210 e 214, inciso III, do Regimento Interno do TCU, as contas do Sr. Antonio Eliberto Barros Mendes (CPF XXX.651.563-XX) , prefeito do Município de Palmeirândia/MA, no período de 1/1/2009 a 31/12/2012, condenandoo ao pagamento das importâncias a seguir especificadas, atualizadas monetariamente e acrescidas dos juros de mora, calculadas a partir das datas discriminadas até a data da efetiva quitação do débito, fixando-lhe o prazo de quinze dias, para que comprove, perante este Tribunal, o recolhimento das referidas quantias aos cofres do Instituto Nacional de Colonização e Reforma Agrária (Incra) , nos termos do art. 23, inciso III, alínea ‘a’, da citada lei:
	Valor original (R$) 
	Data da ocorrência

	250.000,00
	29/12/2009

	250.000,00
	24/6/2010

	Valor total do débito atualizado até 1/11/2018: R$ 1.070.460,55.
c) aplicar ao Sr. Antonio Eliberto Barros Mendes (CPF XXX.651.563-XX) , prefeito do Município de Palmeirândia/MA, no período de 1/1/2009 a 31/12/2012, a multa prevista no art. 57 da Lei 8.443/1992, c/c o art. 267 do RI/TCU, fixando-lhe o prazo de quinze dias, a contar da notificação, para que comprove, perante este Tribunal (art. 214, inciso III, alínea ‘a’, do Regimento Interno) , o recolhimento da dívida aos cofres do Tesouro Nacional, atualizada monetariamente desde a data do acórdão que vier a ser proferido por este Tribunal até a do efetivo recolhimento, se paga após o vencimento, na forma da legislação em vigor;
d) autorizar, desde logo, nos termos do art. 28, inciso II, da Lei 8.443/1992, a cobrança judicial das dívidas caso não atendida a notificação;
e) autorizar também, desde logo, se requerido, com fundamento no art. 28, inciso I, da Lei 8.443, de 1992 c/c o art. 217, § § 1º e 2º do Regimento Interno, o parcelamento da dívida em até 36 parcelas, incidindo sobre cada parcela, corrigida monetariamente, os correspondentes acréscimos legais fixando- lhe o prazo de quinze dias, a contar do recebimento da notificação, para que comprove perante este Tribunal o recolhimento da primeira parcela, e de trinta dias, a contar da parcela anterior, para que comprove os recolhimentos das demais parcelas, devendo incidir sobre cada valor mensal, atualizado monetariamente, os juros de mora devidos, no caso do débito, na forma prevista na legislação em vigor, alertando o responsável de que a falta de comprovação do recolhimento de qualquer parcela importará o vencimento antecipado do saldo devedor, nos termos do § 2º do art. 217 do Regimento Interno deste Tribunal;
f) enviar cópia do Acórdão a ser prolatado, bem como do Relatório e do Voto que o fundamentarem à Procuradoria da República no Estado do Maranhão, nos termos do § 3º do art. 16 da Lei 8.443/1992 c/c o § 7º do art. 209 do Regimento Interno do TCU, para adoção das medidas cabíveis; e
g) enviar cópia do Acórdão que vier a ser proferido à Secretaria Federal de Controle Interno e ao responsável, para ciência, informando que a presente deliberação, acompanhada do Relatório e do Voto que a fundamenta, está disponível para a consulta no endereço www.tcu.gov.br/acordaos, além de esclarecer que, caso requerido, o TCU poderá fornecer sem custos as correspondentes cópias, de forma impressa.”.
	É o relatório.

não há

Procurador Sergio Ricardo Costa Caribé.

TOMADA DE CONTAS ESPECIAL. NÃO COMPROVAÇÃO DO NEXO CAUSAL ENTRE O OBJETO PARCIALMENTE EXECUTADO E OS RECURSOS RECEBIDOS. CITAÇÃO. REVELIA. CONTAS IRREGULARES. DÉBITO. MULTA. REMESSA AO MPU.

TOMADA DE CONTAS ESPECIAL (TCE)

Secretaria de Controle Externo de Tomada de Contas Especial (SecexTCE).

Cuidam os autos de Tomada de Contas Especial instaurada pelo Instituto Nacional de Colonização e Reforma Agrária (Incra) , em desfavor do Sr. Antonio Eliberto Barros Mendes, ex-prefeito do Município de Palmeirândia/MA (gestão 2009-2012) , em razão da não aprovação da prestação de contas final dos recursos do Convênio 704767/2009, que tinha por objeto a recuperação de 21,5 km de estradas vicinais naquele município.
O convênio foi firmado no valor de R$ 500 mil à conta do concedente, mais R$ 15.343,46 a título de contrapartida, vigendo de 28/11/2009 a 31/12/2010 (peça 4, p. 51 e 179) . Os recursos foram integralmente liberados, entre 2009 e 2010, mediante três ordens bancárias (peça 4, p. 131) . 
Em agosto de 2011, o ente repassador federal realizou vistoria técnica (peça 4, p. 67-74) , tendo constatado o seguinte:
a)	trecho que se destina ao povoado Vila Nova: foram mensurados 6,00 km de estradas recuperadas de um total previsto de 9,00 km, ou seja, 3,00 km a menos que a meta pactuada
b)	trecho que se destina ao povoado Marcela, Campinho e Santa Luzia: foram mensurados 12,50 km de estradas recuperadas, perfazendo 100% da meta específica pactuada. 
No entanto, a partir da análise das contas prestadas, o ente repassador entendeu que não seria possível atestar o nexo causal entre os recursos repassados e o objeto conveniado, em razão da ausência dos seguintes documentos: i) Relatório de Execução - Receita e Despesa; ii)  extratos bancários; iii) procedimento licitatório; iv) Termo de Recebimento Definitivo da Obra. 
Ante o não saneamento das irregularidades na fase interna, a TCE foi autuada e, posteriormente encaminhado a esta Corte, onde se promoveu a citação do Sr. Antonio Eliberto Barros Mendes, pela integralidade dos valores repassados, em razão da “não comprovação da boa e regular aplicação dos recursos recebidos por força do Convênio 704767/2009”, ante a ausência da documentação comprobatório da aplicação dos recursos federais.
Observo que, embora regularmente citado (peças 11-13) , o responsável deixou de apresentar alegações de defesa ou recolher o débito, devendo ser considerado revel, nos termos do art. 12, §3º, da Lei 8.443/1992. 
A partir do exame dos elementos constantes dos autos e, também, em razão da revelia do responsável, endosso a proposta uníssona nos autos (peças 14-17) no sentido de julgar irregulares as presentes contas, condenar o Sr. Antonio Eliberto Barros Mendes, ex-prefeito de Palmeirândia/MA (gestão 2009-2012) , ao pagamento da integralidade dos recursos repassados, bem como aplicar a multa do art. 57 da Lei Orgânica.
Ante o exposto, manifesto-me por que o Tribunal aprove o acórdão que ora submeto à deliberação deste Colegiado.
TCU, Sala das Sessões Ministro Luciano Brandão Alves de Souza, em 26 de fevereiro de 2019.
AUGUSTO SHERMAN CAVALCANTI 
Relator